【裁判字號】    92,上易,1633
【裁判日期】    920707
【裁判案由】    違反菸酒管理法
【裁判全文】
臺灣高等法院臺中分院刑事判決                  九十二年度上易字第一六三三號
    上  訴  人  臺灣南投地方法院檢察署檢察官
    被      告  乙○○
    選任辯護人  張績寶
                張繼準
右上訴人，因被告違反菸酒管理法案件，不服臺灣南投地方法院九十二年度簡上字第
五八號，中華民國九十二年七月七日第一審判決（聲請簡易判決處刑案號：臺灣南投
地方法院檢察署九十一年度偵字第四六八二號）提起上訴，本院判決如左：
    主      文
上訴駁回。
    理      由
一、本案經本院審理結果，認第一審判決以被告乙○○，被訴之犯罪不能證明，因而
    為其無罪之諭知，經核尚無不當，應予維持，並引用第一審判決書記載之理由（
    如附件）。
二、檢察官上訴意旨略稱：(一)菸酒管理法之立法目的，係為健全菸酒之管理，其意
    無非係避免任何私製之菸酒，未經管理即流入市面，若係摻有危害人體之成分，
    對消費者造成嚴重影響，故而規定任何人欲產製菸酒者，均應先經過申請，以便
    主管機關進行監督，始有菸酒管理法第四十六條之處罰規定，又因我國原係一農
    業經濟社會之型態，長久以來許多農民均將多餘糧食釀製為酒類，以充分利用農
    產品，故有同法條但書所定「以手工產製私煙、私酒供自用者，免予處罰」之規
    定，若未符合該二要件者，自仍應加以處罰。(二)何謂「以手工產製」，菸酒管
    理法並未加以規定，財政部係該法之主管機關，對於法律不足部分，於未違背母
    法前提下，自有權加以解釋，是以財政部九十一年七月九日第00000000
    00號解釋，適足以使主管機關達成其菸酒管理之目的，蓋一般使用電力或熱能
    機器者，不僅產製量大，且易於產製過程中添加其他成分，若未加管理，有害於
    消費者，如前所述，我國農民慣常以農作物釀製酒類，然此多係指浸泡農作物之
    酒類而言，縱有使用熱能蒸餾酒類者，亦係供自用者，依財政部上開解釋，並不
    構成犯罪，是原審認上開解釋有違憲之疑義，似忽略前開函示所指自用之要件，
    原審所認不無率斷，本件被告既已使用蒸餾器以熱能產製酒類，自非屬手工範疇
    。(三)應再審究者，被告是否供自用，經查，本件被告被查獲有成品酒類二十四
    桶，另有過濾器等，其成品酒類若以市售米酒每瓶六百亳升計算，即可分裝為六
    百八十餘瓶，更遑論尚有八千公升之半成品酒類，如此龐大數量，何稱之為自用
    ，加以證人賴衍寯所證內容，足見若係自用者其購置三十公升蒸餾器即足供使用
    ，何以購買一百五十公升之蒸餾器，且依相片所示，現場面積甚廣，且使用之器
    具顯非一般農民自用者可擬，本件尚查獲商標，足見被告產製之酒類非供自用，
    然原審竟認並無證據證明被告有非供自用之目的，其不合經驗法則，甚為顯然，
    為此提起上訴云云。
三、惟查，菸酒管理法第四十六條但書，既有明文規定「以手工產製私煙、私酒供自
    用者，免予處罰」，則原審依證人即釀酒技術人員培訓班外聘講師賴衍寯結稱：
    酒類可分為釀造酒與蒸餾酒等，半成品酒屬於釀造酒，不需使用蒸餾器，白酒屬
    於蒸餾酒，一定要使用蒸餾器，所以僅以「手工」一定無法製造白酒，只能製作
    清酒或紹興等酒類，而「釀酒技術人員培訓班」所安排的課程，包括米酒、啤酒
    、五糧液、紹興酒等酒類，包含半成品、成品與蒸餾酒，課程最後一週並有安排
    品酒比賽，學員如果未購買蒸餾器，則無法參加比賽，因為授課過程當中所提供
    之蒸餾器，只是上課實作時使用，下課就收走了等語，認定被告有參與釀酒技術
    人員培訓班，因而有使用蒸餾器必要，自非無憑。再者，被告遭扣案之蒸餾器，
    屬「三截式蒸餾器」，其構造第一層為置物架，其內放置爐具，第二層放置酒醪
    ，第三層是屬於收集器，作用原理係由底部加熱，到達燃點之後開始揮發（乙醇
    沸點為攝氏七二．六度），再由收集器的冷卻管收集凝聚，降溫成酒，製作過程
    ，須先將穀類經自然發酵十二天後，作成酒醪，再將酒醪以人工搬運方式，放置
    於第二層爐架上，再以手工方式，點火加熱、控制溫度，經過四十鐘之後開始揮
    發，二個半小時後結束，再以人工方式將酒糟倒掉等情，業據證人賴衍寯於原審
    證述甚詳在卷，原審遂認定：該蒸餾器無異於家庭炊煮之爐具，乃是一種加熱的
    器具而已，並非一種自動化之製酒設備，其中絕大部分（或說是全部），均須依
    賴人力完成，其屬「手工產製」自明，經核尚無不合。
四、次查，被告曾依「農村酒莊輔導作業要點」之規定，向南投縣政府環境保護局及
    財政部提出申請乙節，有南投縣政府環境保護局九十二年三月二十五日投環局綜
    字第○九二○○○三五○六號函、財政部九十二年四月十七日台財庫字第○九二
    ○三○三五○六號函、申請書、菸酒製造業申請設立許可應審查符合環保規定項
    目表、菸酒製造業設立許可申請書各一份附卷足稽，是被告辯稱其學習釀酒係為
    籌設酒莊，自屬信而有徵，而現場查扣商標二張，係自被告電腦列印出來等情，
    亦有被告之警訊筆錄可憑，亦無證據可認該商標已在使用，現場復未查扣價目表
    ，可供為被告有販售之不利認定，自難遽認其有販售或供營業使用之意圖。再者
    ，現場查扣裝有成品酒之水桶，固有二十四桶之多，蒸餾器亦係一百五十公升容
    量（參見賴衍寯之證詞），然查，被告如何參與培訓班並自行研發釀酒技術，既
    如前述，現場自應有相當之設施以供研釀何種酒類之用，且該扣案白鐵製儲酒桶
    七個，依扣押物品目錄表所載，係屬空桶（參見偵查卷二二頁），亦非密封度絕
    佳之設備，是否可供儲酒之用，更無客觀證據可憑，其他成品酒之桶子僅係一般
    之水桶，是否堪認被告已研製完成特定酒類可達市售品質而可販售，亦非無疑，
    是原審本於確信見解，認定財政部九十一年七月九日解釋有違憲之虞（參見原審
    簡上卷所附菸酒管理法修正草案），且綜合各項事證，認定被告係研製酒類供自
    用云云，遂撤銷原審簡易庭判決，改判被告無罪，經核尚無違誤，檢察官猶以上
    開原審已斟酌之證據，指摘原判決不當，自為無理由，其上訴應予駁回。至被告
    及被告配偶賴張靜芬於調查、偵查中所陳稱：被告有產製酒類行為云云，依上所
    述，該項自白或證詞，僅能認定被告有該項研釀行為，然與該罪之構成要件既係
    不該當，自難遽為被告不利之認定，附此載明。
據上論斷，應依刑事訴訟法第三百七十三條、第三百六十八條，判決如主文。
本案經檢察官甲○○到庭執行職務。
中      華      民      國      九十二     年     九      月    三十    日
                                臺灣高等法院臺中分院刑事第二庭
                                      審判長法  官  羅  禮  政
                                            法  官  陳  欣  安
                                            法  官  蔡  聰  明
右正本證明與原本無異。
不得上訴。
                                            書記官  郭  振  祥
中      華      民      國      九十二     年     十      月     一     日
                                                                        Ｒ
臺灣南投地方法院刑事判決        九十二年度簡上字第五八號
    上  訴  人
    即  被  告  乙○○  男  四十九歲（民國○○○年○月○日生）
                        住南投縣魚池鄉大林村金天巷八號
                        居台中市○○路○段一○一號十七樓之一
                        身分證統一編號：Ｊ一0000000號
    選任辯護人  張績寶  律師
    選任辯護人  張繼準  律師
右列上訴人因違反菸酒管理法案件，不服本院南投簡易庭於九十二年四月十八日所為
之九十二年度投刑簡字第二八四號刑事簡易判決（聲請簡易處刑案號：九十一年度偵
字第四六八二號），提起上訴，本院管轄第二審之合議庭認不得依簡易判決處刑，改
依通常程序審理，逕為一審判決如左：
    主  文
原判決撤銷。
乙○○無罪。
    理  由
一、聲請簡易判決意旨略以：上訴人即被告（下稱被告）乙○○未經主管機關許可，
    竟基於概括犯意，自民國九十一年五月間某日起，在南投縣魚池鄉○○村○○○
    段一一八之六九地號土地上建築物旁之工寮內，連續以蒸餾之方式，產製米酒、
    香菇酒、藥酒等酒類。嗣於九十一年十一月二十九日十四時許，為警在上址查獲
    ，並當場扣得成品酒類二十公升裝二十二桶（其中五桶僅裝半桶）、十公升裝二
    桶、過濾器一台、蒸餾機一台、酒類半成品五百公升裝四桶（其中三桶僅裝半桶
    ）、白鐵製儲酒桶七個等物，因認被告涉犯違反菸酒管理法第四十六條之產製私
    酒罪嫌云云。
二、聲請意旨認被告涉有前開罪嫌，無非以：右揭犯罪事實，業據被告坦承不諱，核
    與證人即被告之妻賴張靜芬證述之情節相符，並有被告設計之「禾米淳」商標草
    圖四張、南投縣政府查獲違法嫌疑菸酒案件現場處理紀錄表、現場圖一紙、查獲
    現場照片十幀在卷可稽，復有成品酒類二十公升裝二十二桶（其中五桶僅裝半桶
    ）、十公升裝二桶、過濾器一台、蒸餾機一台、酒類半成品五百公升裝四桶（其
    中三桶僅裝半桶）、白鐵製儲酒桶七個扣案可資佐證，為其論罪依據。
三、訊據被告則堅決否認右揭違法情事，辯稱：伊在研製酒類，準備籌設酒莊，並曾
    參加行政院九二一震災災後重建推動委員會委託台灣發展研究院承辦九十一年度
    社區職訓教室「釀酒技術人員培訓班」，研發出來的酒都是自己跟朋友喝的，並
    沒有販賣，伊本身為九二一地震受災戶，聽說農委會（即行政院農業發展委員會
    ，下均稱農委會）要給農民輔導，籌設酒莊合於標準者，可以獲得農委會新台幣
    （下同）六百萬元的補助，沒想到發生本案，農委會拒絕補助，伊覺得很冤枉云
    云。
四、按犯罪事實應依證據認定之，無證據不得推定其犯罪事實，刑事訴訟法第一百五
    十四條定有明文。又認定犯罪事實，所憑之證據，雖不以直接證據為限，間接證
    據亦包括在內，然無論直接或間接證據，其為訴訟上之證明，須於通常一般之人
    均不致於有所懷疑，而得確信其為真實之程度者，始得據之為有罪之認定，倘其
    證明尚未達到此一程度，而有合理性懷疑之存在時，即無從為有罪之認定（最高
    法院七十六年臺上字第四九八六號判例參照）。再者，「產製私酒者，處一年以
    下有期徒刑、拘役或科或併科新台幣三十萬元以上一百五十萬元以下罰金。」，
    菸酒管理法第四十六條前段固有明文；惟「以手工產製私菸、私酒供自用者，免
    予處罰。」，亦為同條但書所明定。
五、經查，本件有關被告自九十一年五月間某日起，在南投縣魚池鄉○○村○○○段
    一一八之六九地號土地上建築物旁之工寮內，連續以蒸餾之方式，產製米酒、香
    菇酒、藥酒等酒類等情，為被告所自承，核與證人即被告配偶賴張靜芬證述之情
    節相符，並有被告設計之「禾米淳」商標草圖四張、南投縣政府查獲違法嫌疑菸
    酒案件現場處理紀錄表、現場圖一紙、查獲現場照片十幀在卷可稽，復有成品酒
    類二十公升裝二十二桶（其中五桶僅裝半桶）、十公升裝二桶、過濾器一台、蒸
    餾機一台、酒類半成品五百公升裝四桶（其中三桶僅裝半桶）、白鐵製儲酒桶七
    個扣案可證，固堪認被告有產製私酒之行為。而「菸酒管理法第四十六條但書『
    以手工產製‧‧‧‧供自用者』規定，所稱『手工產製』，係指不得使用任何電
    力或熱能機器之人力產製而言，所稱『自用』乙詞，指供自己使用，凡提供他人
    使用而有對價關係者均非屬於『自用』範疇」，亦有財政部九十一年七月九日台
    財庫字第○九一○三五一三六九函示附卷可稽（參偵卷第七十頁）。惟查：
    (一)被告於九十一年間曾參加由「行政院九二一震災災後重建推動委員會」委託「
      台灣發展研究院」承辦、南投縣魚池鄉農會等單位協辦之九十一年度社區職訓
      教室「釀酒技術人員培訓班」，有學員名冊及結業證書各一紙附卷可核；而「
      釀酒技術人員培訓班」課程之安排，包含有水果酒、威士忌酒、五糧液、二鍋
      頭等酒類之製作過程，並有舉行品酒競技比賽，亦有農產品加工課程表乙份在
      卷可稽，而被告於該次培訓課程，曾參與品酒比賽，並獲得第一名，復有獎狀
      一紙及剪報資料可核。
    (二)訊據證人即「釀酒技術人員培訓班」外聘講師賴衍寯到庭結證稱：酒類可分為
      釀造酒與蒸餾酒等，半成品酒屬於釀造酒，不需使用蒸餾器，白酒屬於蒸餾酒
      ，一定要使用蒸餾器，所以僅以「手工」一定無法製造白酒，只能製作清酒或
      紹興等酒類，而「釀酒技術人員培訓班」所安排的課程，包括米酒、啤酒、五
      糧液、紹興酒等酒類，包含半成品、成品與蒸餾酒，課程最後一週並有安排品
      酒比賽，學員如果未購買蒸餾器，則無法參加比賽，因為授課過程當中所提供
      之蒸餾器，只是上課實作時使用，下課就收走了等語，由其證言可知，使用蒸
      餾器確係釀製蒸餾酒所必須，而被告既參與「釀酒技術人員培訓班」，自有使
      用蒸餾器之必要。前開財政部之解釋，雖謂：『手工產製』係指不得使用任何
      電力或熱能機器之人力產製而言云云，然而，酒醪未經電能或熱能加熱，即無
      法蒸餾，未經蒸餾，即無法產製蒸餾酒，是果依財政部之解釋，則曾經參與「
      釀酒技術人員培訓班」之學員及講師，甚至曾釀製蒸餾酒之全國人民（註：蒸
      餾酒最常見者為米酒），豈非盡皆違反菸酒管理法，而應受刑罰之制裁？審諸
      農民將多餘的糧食，釀製為酒類，乃是人類自古以來，合理利用農產品之方式
      ，今財政部一紙釋示，竟可剝奪人民製酒之基本權利，得無違憲之疑義？按「
      法官須超出黨派以外，依據法律獨立審判，不受任何干涉」，憲法第八十條定
      有明文，而依據法律獨立審判，自包括法官應於適用法律時，表示合宜之見解
      。前開財政部之行政釋示，違法侵犯人民基本權利，殆屬顯見，既如前述，自
      為本院所不採。
    (三)又被告經扣案之蒸餾器，屬「三截式蒸餾器」，其構造第一層為置物架，其內
      放置爐具，第二層放置酒醪，第三層是屬於收集器，作用原理係由底部加熱，
      到達燃點之後開始揮發（乙醇沸點為攝氏七二．六度），再由收集器的冷卻管
      收集凝聚，降溫成酒，製作過程，須先將穀類經自然發酵十二天後，作成酒醪
      ，再將酒醪以人工搬運方式，放置於第二層爐架上，再以手工方式，點火加熱
      、控制溫度，經過四十鐘之後開始揮發，二個半小時後結束，再以人工方式將
      酒糟倒掉等情，業據證人賴衍寯證述甚詳，由前開過程可知，蒸餾器無異於家
      庭炊煮之爐具，乃是一種加熱的器具而己，並非一種自動化之製酒設備，其中
      絕大部分（或說是全部），均須依賴人力完成，其屬「手工產製」自明。
    (四)再者，農委會為有效利用地區農業資源，結合地方觀光休閒產業，發展農村釀
      酒事業，輔導農村酒莊穩健經營，於九十一年八月十五日製頒有「農村酒莊輔
      導作業要點」，依該作業要點第七條、第八條之規定，主管機關經審核釀酒原
      料之條件、釀酒技術之取得、釀酒設備與釀酒規模之適切、產品之市場因素、
      地區發展農村釀酒產業整體性之配合規劃等項目，得選擇合適之輔導對象，予
      以輔導；而申請輔導之個案，其釀酒原料須具備地方農村產業特色，釀酒原料
      品種須為適合加工釀酒，造酒品質穩定，且原料供應量不虞匱乏，另釀酒原料
      之栽培，須循栽培管理制度及作物安全用藥規定，此有前開作業要點影本一份
      附卷可核，由此可知，輔導農村轉型，乃是當前國家既定之政策，而酒莊之輔
      導設立，復係農村轉型重點輔助項目。依上開作業要點之規定，農民為取得政
      府之輔導與補助，積極研發酒類製作，充實釀酒技術，並無任何可資非難之處
      。而被告確曾依前開作業要點之規定，向南投縣政府環境保護局及財政部提出
      申請，復有南投縣政府環境保護局九十二年三月二十五日投環局綜字第○九二
      ○○○三五○六號函、財政部九十二年四月十七日台財庫字第○九二○三○三
      五○六號函、申請書、菸酒製造業申請設立許可應審查符合環保規定項目表、
      菸酒製造業設立許可申請書各一份附卷足稽，則被告辯稱其學習釀酒，係為籌
      設酒莊，自屬信而有徵，難認其有販售或供營業使用之意圖。況依卷證資料所
      示，亦無任何證據足以證明被告釀造之酒類，存有「非供自用」之目的。
六、綜上所述，本件被告雖有產製私酒之行為，惟其所產製之酒類，僅係利用簡易之
    蒸餾器加熱製作，並無自動化之製酒設施，乃屬手工產製，且無證據證明其所製
    作之酒類，係供非自用之目的，依菸酒管理法第四十六條但書之規定，自屬免罰
    。此外，復查無其他證據足資證明被告有聲請人所指之犯行，不能證明被告犯罪
    ，原審予以論罪科刑，自有未合。被告上訴意旨指摘原判決不當，為有理由。從
    而，檢察官之聲請簡易判決處刑即顯有不當，具有刑事訴訟法第四百五十一條之
    一第四項第四款所列不得以簡易判決處刑之情形，依同法第四百五十二條之規定
    ，應適用通常程序審判之，由本院合議庭逕依通常程序為第一審判決，將原判決
    撤銷，並為無罪判決之諭知。
據上論斷，應依刑事訴訟法第四百五十五條之一第一項、第三項、第四百五十一條之
一第四項第四款、第四百五十二條、第三百六十九條第一項前段、第三百六十四條、
第三百零一條第一項，判決如主文。
本案經檢察官張曉雯到庭執行職務
中      華     民      國      九十二      年      七      月    七    日
                                      臺灣南投地方法院刑事庭
                                      審判長法官  林宜民
                                          法  官  洪挺梧
                                          法  官  林永祥
右正本證明與原本無異。
如不服本判決，應於判決送達後十日內向本院提出上訴狀( 應附繕本 )。「切勿逕送
上級法院」。
                                          書記官
中      華     民      國      九十二      年      七      月    十    日


司法院資訊處製作；財團法人民間司法改革基金會備份。
